【裁判字號】    92,台非,78
【裁判日期】    920220
【裁判案由】    違反能源管理法
【裁判全文】
最高法院刑事判決                                  九十二年度台非字第七八號
    上訴人  最高法院檢察署檢察總長
    被  告  甲○○○
右上訴人因被告違反能源管理法案件，對於台灣高雄地方法院中華民國九十年十月十
九日第一審確定判決（九十年度易字第三四二九號，起訴案號：台灣高雄地方法院檢
察署八十九年度偵字第二七０二九號），認為違背法令，提起非常上訴，本院判決如
左：
    主  文
原判決撤銷。
本件免訴。
    理  由
非常上訴理由稱：「按判決不適用法則或適用不當者為違背法令；又犯罪後之法律已
廢止其刑罰之案件，應諭知免訴之判決，刑事訴訟法第三百七十八條、第三百零二條
第四款分別定有明文。查原判決認定被告甲○○○明知柴油為能源管制物品，未經中
央主管機關之許可，不得經營柴油油品銷售業務，竟自民國八十九年九月五日起，在
高雄縣湖內鄉○○路七三八號旁，經營地下加油站，以每公升新台幣（下同）十元向
綽號『黑人』購入柴油，再以每公升十一元四角之價格銷售於不特定人。嗣於同年十
月二十八日凌晨零時十分許，適李從心駕駛大貨車加油時，為警查獲，扣得其所有之
加油機含加油槍一支及柴油一千公升等情。惟被告行為後原審判決前，『石油管理法
』於九十年十月十一日經總統公布，同年月十三日生效施行。該法第五十五條規定，
自該法施行之日起，能源管理法有關石油之規定，不再適用，而該法第四十條第一項
第二款規定違反第十七條第一項或第二項規定，經營柴油零售業務者，處新台幣一百
萬元以上五百萬元以下罰鍰，屬行政罰。原審九十年十月十九日判決時，未援用『石
油管理法』已廢止能源管理法有關石油刑罰之相關規定，為諭知免訴之判決，竟仍援
用能源管理法第二十條之一判處被告未經許可而經營中央主管機關指定之能源產品銷
售業務罪刑，即有適用法則不當之違法（鈞院九十一年度台非字第二二三號判決參照
）。爰依刑事訴訟法第四百四十一條、第四百四十三條提起非常上訴，以資糾正。」
等語。
本院按：判決不適用法則者，為違背法令；又案件有犯罪後法律已廢止其刑罰之情形
者，應諭知免訴之判決，刑事訴訟法第三百七十八條、第三百零二條第四款分別定有
明文。本件原判決認定被告甲○○○明知柴油為能源管制物品，未經中央主管機關之
許可，不得經營柴油油品銷售業務，竟自民國八十九年九月五日起，在高雄縣湖內鄉
○○路七三八號旁，經營地下加油站，銷售柴油於不特定之人，嗣於八十九年十月二
十八日凌晨零時十分許，適李從心駕駛大貨車前來加油時，為警當場查獲，扣得被告
所有之加油機含加油槍一支及柴油一千公升等情，因而適用能源管理法第二十條之一
，論處被告未經許可而經營中央主管機關指定之能源產品之銷售業務罪刑。惟查能源
管理法第二十條之一固規定「未經許可而經營中央主管機關指定之能源產品之輸入、
輸出、生產、銷售業務者，處一年以下有期徒刑、拘役或科或併科新台幣三十萬元以
下罰金，並得沒收其輸入、輸出、生產、銷售之產品」。但被告行為後，石油管理法
業於九十年十月十一日經總統公布施行，於同年月十三日生效，該法第四十條第一項
第二款規定「違反第十七條第一項或第二項規定，經營汽、柴油或供車輛使用之液化
石油氣零售業務者，處新台幣一百萬元以上五百萬元以下罰鍰」，並於第五十五條規
定「自本法施行之日起，能源管理法有關石油之規定，不再適用」。顯見自石油管理
法公布施行生效後，立法本意對於石油之管理，專以「石油管理法」取代「能源管理
法」有關石油之規定；且石油管理法第四十條第三項有關刑罰之規定，則以有違反該
法第四十條第一項各款情形之一，而致生公共危險者為犯罪之構成要件，此為能源管
理法第二十條之一所無，二者構成要件並非相同。是石油管理法公布生效後，關於未
依石油管理法第十七條第一、二項規定設置加油站，並經主管機關審查合格、報請中
央主管機關核發取得經營許可執照，而擅自經營汽、柴油之零售業務者，除有同法第
四十條第三項規定之「致生公共危險」之情形應處以刑罰外，僅能依前揭規定處以行
政罰之罰鍰，予以除罪化而廢止刑罰。本件被告犯罪後，原審於九十年十月十九日判
決之前，能源管理法已因石油管理法之公布施行而廢止其刑罰，依前開說明，即應為
免訴之判決。乃原判決仍適用能源管理法第二十條之一之規定予以論罪科刑，自有適
用法則不當之違法。案經確定，且於被告不利，非常上訴意旨執以指摘，洵有理由，
應由本院將原判決撤銷，另行判決，諭知免訴，以資糾正。
據上論結，應依刑事訴訟法第四百四十七條第一項第一款但書、第三百零二條第四款
，判決如主文。
中      華      民      國    九十二    年      二      月     二十     日
                              最高法院刑事第九庭
                                  審判長法官  陳  炳  煌
                                        法官  陳  正  庸
                                        法官  吳  信  銘
                                        法官  徐  文  亮
                                        法官  陳  東  誥
      右正本證明與原本無異
                                              書  記  官
中      華      民      國    九十二    年      二      月    二十五    日


司法院資訊處製作；財團法人民間司法改革基金會備份。
